臺灣南投地方法院刑事判決
111年度訴字第224號
公  訴  人  臺灣南投地方檢察署檢察官
被      告  謝永曜



上列被告因違反森林法案件，經檢察官提起公訴（110 年度偵字
第6482號），被告承認被訴犯罪事實，經本院合議庭裁定由受命
法官獨任行簡式審判程序，判決如下：
    主      文
謝永曜犯森林法第五十二條第二項、第三項、第一項第四款、第
六款之竊取森林主產物貴重木未遂罪，處有期徒刑柒月，併科罰
金新臺幣伍拾壹萬元，罰金如易服勞役，以新臺幣參仟元折算壹
日。
扣案之鏈鋸壹支，沒收之。
    事實及理由
壹、犯罪事實
    謝永曜與林賜川（另行審結）於民國110 年11月22日上午9
　　時30分前之某時許，各駕駛未懸掛車牌之紅色廂型車、車牌
　　號碼00-0000 號自用小客車，前往由國立臺灣大學生物資源
　　暨農學院實驗林管理處（下稱臺大實驗林管理處）所管領位
　　在南投縣○○鄉○○段00地號及118 地號交界處之內茅埔營
　　林區21林班86號造林地，見該處之貴重木臺灣扁柏無人看管
　　，詎其等均明知國有林地內之臺灣扁柏乃具高經濟及生態價
　　值，並為中央主管機關公告之貴重木樹種，未經許可不得擅
　　自砍伐、搬運林地內倒伏、餘留之根株、殘材，竟仍共同意
　　圖為自己不法之所有，基於結夥二人以上、為搬運贓物使用
　　車輛竊取森林主產物貴重木之犯意聯絡，共同使用鏈鋸（為
　　謝永曜所有）鋸下如附表各編號所示之臺灣扁柏共8 塊（材
　　積共0.229 立方公尺，價值共計新臺幣【下同】24,732元【
　　計算式：0.229 立方公尺108,000 元／立方公尺＝24,732
　　元】；下稱本案木頭），惟林賜川於鋸取本案木頭之過程中
　　遭樹枝割傷手部，謝永曜乃將本案木頭先行擱置在上開地點
　　，並駕駛上開未懸掛車牌之紅色廂型車搭載林賜川下山就醫
　　，然中途即為臺大實驗林管理處稽查人員會同警方於同日上
　　午10時12分許，在南投縣信義鄉投56線15.8公里處當場攔查
　　而未遂。嗣由警帶同謝永曜、林賜川返回上開地點，並扣得
　　如附表各編號所示之本案木頭、未懸掛車牌之紅色廂型車及
　　車牌號碼00-0000 號自用小客車各1 部、鏈鋸1 支等物，始
　　悉上情。
貳、程序部分
    本案被告謝永曜所犯之罪，依法得行簡式審判程序，被告坦
　　承被訴犯罪事實，經合議庭評議後，裁定本案由受命法官獨
　　任進行簡式審判程序，依刑事訴訟法第273 條之2 、第159
　　條第2 項前段規定，無傳聞法則之適用，證據調查程序亦予
　　簡化。
參、認定犯罪事實所憑之證據及理由
    上開犯罪事實，業據被告於警詢、偵查中及本院訊問時均坦
    承在卷（偵卷第16至20、118 至120 頁、本院卷第164 、16
    6 、167 、172 頁），核與證人即共犯林賜川（偵卷第23至
　　28、119 、120 頁）、證人即臺大實驗林管理處技士黃湘如
    （偵卷第30至34頁）、證人即臺大實驗林管理處受任人陳震
　　菖（本院卷第131至133頁）證述之內容相符，除有扣案如附
　　表各編號所示之本案木頭、未懸掛車牌之紅色廂型車及車牌
　　號碼00-0000 號自用小客車各1 部、鏈鋸1 支等物可以為證
　　外，並有南投縣政府警察局信義分局刑事案件報告書（偵卷
　　第5 至8 頁）、甲種林產物查驗明細表（偵卷第22頁）、贓
　　物認領保管單（偵卷第37、38頁）、被告之南投縣政府警察
　　局信義分局扣押筆錄（偵卷第43至46頁）、扣押物品目錄表
　　（偵卷第47、54頁）、共犯林賜川之南投縣政府警察局信義
　　分局扣押筆錄（偵卷第49至52頁）、車輛詳細資料報表（偵
　　卷第55、56頁）、扣案物及現場照片（偵卷第88至106 頁）
　　、南投縣政府警察局信義分局110 年12月17日函暨檢附之森
　　林被害告訴書、森林災害報告書、林產物查驗明細表、森林
　　主副產物被害價格查定書、木材市價單一樹種報表查詢、森
　　林護管巡視日記簿、21林班地86號造林地作案現場、贓物認
　　領保管單、扣案物、位置圖及查緝照片（偵卷第128 至163
　　頁）、南投縣政府警察局信義分局查扣物件責付保管單（偵
　　卷第182 、183 頁）、南投縣政府警察局信義分局扣押物品
　　清單（偵卷第184 頁）、扣押物照片及扣押物品清單（本院
　　卷第107 至109 、115 頁）在卷可稽，足以補強被告之任意
　　性自白。準此，本案事證明確，被告犯行洵堪認定，應予依
　　法論科。
肆、論罪科刑
一、按森林係指林地及其群生竹、木之總稱。而所謂森林主產物
　　，依國有林林產物處分規則第3 條第1 款之規定，係指生立
　　、枯損、倒伏之竹木及餘留之根株、殘材而言。是森林主產
　　物，並不以附著於其生長之土地，仍為森林構成部分者為限
　　，尚包括已與其所生長之土地分離，而留在林地之倒伏竹、
　　木、餘留殘材等。至其與所生長土地分離之原因，究係出於
　　自然力或人為所造成，均非所問，縱令係他人盜伐而仍在森
　　林內，既未遭搬離現場，自仍在管理機關之管領力支配下，
　　如予以竊取，仍屬竊取森林主產物，應依森林法之規定論處
    （最高法院93年度台上字第860 號判決意旨參照）。次按森
　　林法第52條第3 項規定：「第1 項森林主產物為貴重木者，
　　加重其刑至2 分之1 」，係犯罪類型變更之個別犯罪行為予
　　以加重，當屬刑法分則加重之性質而成立另一獨立之罪，該
　　罪名及構成要件與常態犯罪之罪名及構成要件並非相同，有
　　罪判決自應諭知該罪名及構成要件。再按森林法第50條、第
　　52條係刑法第320 條第1 項、第321 條之特別規定，依特別
　　法優於普通法或全部法（有森林法之加重條件時）優於部分
　　法（無森林法之加重條件時）原則，前者應優先於後者適用
　　（最高法院101 年度台上字第349 號判決意旨參照）。末按
　　前項貴重木之樹種，指具高經濟或生態價值，並經中央主管
　　機關公告之樹種，森林法第52條第4 項定有明文，而臺灣扁
　　柏業據行政院農業委員會以104 年7 月10日農林務字第1041
　　741162號函公告屬森林法第52條第4 項所定貴重木之樹種。
　　查被告與共犯林賜川於本案所鋸割竊取之本案木頭為臺灣扁
　　柏，核屬貴重木，雖原已倒伏在地，然既仍存於林地內而為
　　臺大實驗林管理處所支配管領，則被告與共犯林賜川對本案
　　木頭實施竊取行為，自該當竊取森林主產物貴重木之行為。
　　是核被告所為，係犯森林法第52條第2 項、第3 項、第1 項
　　第4 款、第6 款之結夥二人以上，為搬運贓物使用車輛竊取
　　森林主產物貴重木未遂罪。
二、按犯森林法第52條第1 項之罪而兼具數款加重情形時，因竊
　　取行為祇有一個，仍祇成立一罪，尚非法條競合或犯罪競合
　　（最高法院69年台上字第3945號判決意旨參照）。查被告與
　　共犯林賜川結夥2 人以上，為搬運贓物，使用車輛，而竊取
　　森林主產物貴重木之未遂行為，雖兼具該罪數款加重情形，
    惟只有一竊取行為，應僅成立一罪。
三、被告與共犯林賜川就本案犯行，有犯意聯絡及行為分擔，應
　　論以共同正犯。
四、刑之加重、減輕事由
㈠、被告與共犯林賜川共同竊取未遂之本案木頭為臺灣扁柏，核
　　屬森林法第52條第4 項所定之貴重木，已如前述，應依森林
　　法第52條第3 項規定加重其刑。
㈡、被告與共犯林賜川已共同著手於本案犯行之實施，僅因尚未
　　將所鋸取之本案木頭置於其等實力支配之下而未遂，應依刑
　　法第25條第2 項規定，減輕其刑，並先加重後減輕之。
㈢、被告前因違反毒品危害防制條例等案件，經法院判處有期徒
　　刑以上之刑，並定應執行刑確定，入監執行後，於109 年11
　　月1 日執行完畢等情，有臺灣高等法院被告前案紀錄表在卷
　　可證，則被告於受有期徒刑之執行完畢後，5 年內故意再犯
　　本案有期徒刑以上之罪，已構成累犯事實，並無疑義。惟本
　　院審酌被告構成累犯事實之前案，與本案罪質並不相同，尚
　　難認被告先前罪刑之執行，對其未能收成效，而有刑罰反應
　　力薄弱之情形，自無依累犯規定加重其刑之必要，惟被告之
　　前案紀錄，仍由本院列入量刑時酌定刑度之因素，一併說明
　　。
五、爰以行為人責任為基礎，審酌被告前有多次犯罪之前科記錄
　　，並於本案結夥他人，使用車輛欲竊取木材，罔顧自然生態
　　維護之不易，恣意竊取國家重要森林資源，對國家財產及森
　　林保育工作均造成相當程度之損害，所為實不足取，本應予
　　嚴懲；然慮及被告犯後始終坦認犯行，態度尚可，且於將所
　　竊取之木材載運下山前，即為警攔檢查獲，所造成之森林被
　　害情狀並未進一步擴大成為實害；兼衡被告自陳為國中畢業
　　之智識程度，已婚無子女，目前從事鐵工及砍香蕉業，每月
　　收入約2 萬餘元之家庭生活經濟狀況，並參酌檢察官及被告
　　對刑度之意見等一切情狀，量處如主文所示之刑；至於就併
　　科罰金數額部分，審酌被告本案竊取未遂之本案木頭，性質
　　為貴重木、價值為24,732元及相關犯罪情狀等節，認應併科
    51萬元為適當，並諭知罰金易服勞役之折算標準，以資懲儆
　　。
伍、沒收部分
一、扣案之鏈鋸1 支，為被告所有並持以實施本案犯行之犯罪工
　　具，業據被告自承明確（偵卷第118 頁、本院卷第167 頁）
　　，爰依刑法第38條第2 項前段規定宣告沒收之。
二、按刑法第38條之2 增訂過苛調節條款，於宣告沒收或追徵有
　　過苛之虞、欠缺刑法上之重要性或犯罪所得價值低微之情形
　　，及考量義務沒收對於被沒收人之最低限度生活產生影響，
　　允由事實審法院就個案具體情形，依職權裁量不予宣告或酌
　　減，以調節沒收之嚴苛性，並兼顧訴訟經濟，節省法院不必
　　要之勞費。此項過苛調節條款，乃憲法上比例原則之具體展
　　現，自不分實體規範為刑法或特別刑法中之義務沒收、亦不
　　論沒收主體為犯罪行為人或第三人之沒收、也不管沒收標的
　　為原客體或追徵其替代價額，同有其適用。而森林法第52條
　　第5 項規定「犯本條之罪者，其供犯罪所用、犯罪預備之物
　　或犯罪所生之物，不問屬於犯罪行為人與否，沒收之」，係
　　立法者為使國有森林資源受到保護，避免供犯罪所用之工具
　　，不予沒收而須發還，致使相同工具易地反覆使用，有礙法
　　律成效，乃採絕對義務沒收主義，以預防並遏止犯罪，為刑
　　法第38條第2 項前段關於職權沒收之特別規定，固應優先適
　　用，但法律縱有「不問屬於犯罪行為人與否」之沒收條款，
　　也不能凌駕於憲法上正當法律程序及比例原則之要求（最高
　　法院108 年度台上字第2421號判決意旨參照）。查被告本案
　　雖使用其所有之未懸掛車牌紅色廂型車1 部作為犯罪實施之
　　工具，然考量汽車非違禁物，並屬日常生活常見之交通工具
　　，僅於本案中偶然由被告作為實施犯罪之物，再衡以被告竊
　　取未遂之本案木頭價值為24,732元，與該車之使用價值相較
　　，亦屬懸殊，則沒收該部車輛，即難謂與比例原則相符，自
　　有過苛之虞，爰依刑法第38條之2 第2 項規定，不另宣告沒
　　收。
三、扣案之本案木頭，業經臺大實驗林管理處技士黃湘如具領取
　　回，有贓物認領保管單（偵卷第143 、144 頁）在卷可考，
　　依刑法第38條之1 第5 項規定，爰不為沒收之諭知。
據上論斷，應依刑事訴訟法第273 條之1 第1 項、第299 條第1
項前段，判決如主文。
本案經檢察官謝志遠、蘇厚仁提起公訴，檢察官石光哲到庭執行
職務。
中　　華　　民　　國　　111 　年　　10　　月　　6 　　日
　　　　　　　　　刑事第二庭    法　官  陳育良
以上正本與原本無異。
如不服本判決應於收受送達後20日內向本院提出上訴書狀，並應
敘述具體理由；其未敘述上訴理由者，應於上訴期間屆滿後20日
內向本院補提理由書（均須按他造當事人之人數附繕本）「切勿
逕送上級法院」。
告訴人或被害人如對於本判決不服者，應具備理由請求檢察官上
訴，其上訴期間之計算係以檢察官收受判決正本之日期為準。
                                書記官  林儀芳 
中　　華　　民　　國　　111 　年　　10　　月　　6 　　日
附錄本案論罪科刑法條全文
森林法第52條
犯第五十條第一項、第二項之罪而有下列情形之一者，處1 年以
上7 年以下有期徒刑，併科新臺幣1 百萬元以上2 千萬元以下罰
金：
一、於保安林犯之。
二、依機關之委託或其他契約，有保護森林義務之人犯之。
三、於行使林產物採取權時犯之。
四、結夥二人以上或僱使他人犯之。
五、以贓物為原料，製造木炭、松節油、其他物品或培植菇類。
六、為搬運贓物，使用牲口、船舶、車輛，或有搬運造材之設備
　  。
七、掘採、毀壞、燒燬或隱蔽根株，以圖罪跡之湮滅。
八、以贓物燃料，使用於礦物之採取，精製石灰、磚、瓦或其他
　  物品之製造。
九、以砍伐、鋸切、挖掘或其他方式，破壞生立木之生長。
前項未遂犯罰之。
第一項森林主產物為貴重木者，加重其刑至二分之一。
前項貴重木之樹種，指具高經濟或生態價值，並經中央主管機關
公告之樹種。
犯本條之罪者，其供犯罪所用、犯罪預備之物或犯罪所生之物，
不問屬於犯罪行為人與否，沒收之。
第五十條及本條所列刑事案件之被告或犯罪嫌疑人，於偵查中供
述與該案案情有重要關係之待證事項或其他正犯或共犯之犯罪事
證，因而使檢察官得以追訴該案之其他正犯或共犯者，以經檢察
官事先同意者為限，就其因供述所涉之犯罪，減輕或免除其刑。
附表：
編號 物品 數量  1 臺灣扁柏 1塊（材積0.008立方公尺、重量6.5公斤）  2 臺灣扁柏 1塊（材積0.144立方公尺、重量41.5公斤）  3 臺灣扁柏 1塊（材積0.003立方公尺、重量2.5公斤）  4 臺灣扁柏 1塊（材積0.01立方公尺、重量10公斤）  5 臺灣扁柏 1塊（材積0.003立方公尺、重量3公斤）  6 臺灣扁柏 1塊（材積0.021立方公尺、重量21公斤）  7 臺灣扁柏 1塊（材積0.039立方公尺、重量39公斤）  8 臺灣扁柏 1塊（材積0.001立方公尺、重量1.2公斤）